【裁判字號】    97,交聲,199
【裁判日期】    980119
【裁判案由】    違反道路交通管理處罰條例聲明異議
【裁判全文】
臺灣苗栗地方法院交通事件裁定         97年度交聲字第199號
原處分機關  交通部公路總局新竹區監理所苗栗監理站
異  議  人
即受處分人  甲○○
上列異議人即受處分人因違反道路交通管理處罰條例案件，對於
交通部公路總局新竹區監理所苗栗監理站民國97年9 月15日所為
竹監苗字第裁54-Z00000000號之處分（原舉發案號：公警局交字
第Z00000000號），聲明異議，本院裁定如下：
        主  文
原處分撤銷。
甲○○不罰。
        理  由
一、原處分意旨略以：異議人即受處分人甲○○於民國97年2 月
    4 日23時5 分許，駕駛車牌號碼2U-832號營業大客車行經國
    道一號南下38.2公里處，為內政部警政署國道公路警察局第
    一警察隊泰山分隊警員舉發「該車變換車道不當與229-FB車
    發生肇事（無傷亡）」違規；嗣異議人於舉發通知單所載期
    限內到案申訴，經原處分機關函請原舉發單位查覆後，仍認
    異議人有上開違規行為明確，乃依道路交通管理處罰條例第
    33條第1 項第4 款、第63條第1 項第1 款暨違反道路交通管
    理事件統一裁罰基準及處理細則第41條第4 項規定，於97年
    9 月15日裁處異議人罰鍰新臺幣3,000 元，並記違規點數1
    點，原處分並無不法等語。
二、異議意旨略以：異議人因不服肇事初判，申請覆議，經臺灣
    省車輛行車事故覆議鑑定委員會鑑定，異議人為無肇責，為
    此向法院聲明異議，請求撤銷原處分等語。
三、按汽車行駛於高速公路，不遵管制規則，而未依規定變換車
    道，處汽車駕駛人新臺幣（下同）3 千元以上6 千元以下罰
    鍰；汽車駕駛人有第33條第1 項之情形者，除依原條款處罰
    鍰外，並記違規點數1 點，道路交通管理處罰條例第33 條
    第1 項第4 款、第63條第1 項第1 款定有明文。又大型車行
    駛於高速公路時，應行駛於外側車道，並得暫時利用緊臨外
    側車道之車道超越前車，高速公路及快速公路交通管制規則
    第8 條第1 項第2 款亦有明白規定。而違反行政法上義務之
    行為非出於故意或過失者，不予處罰，行政罰法第7 條第1
    項規定甚明。且按法院受理交通事件，準用刑事訴訟法之規
    定，道路交通管理處罰條例第89條前段定有明文。是最高法
    院76年台上字第4986號判例「認定犯罪事實所憑之證據，雖
    不以直接證據為限，間接證據亦包括在內，然而無論直接或
    間接證據，其為訴訟上之證明，須於通常一般之人均不致有
    所懷疑，而得確信其為真實之程度者，始得據為有罪之認定
    ，倘其證明尚未達到此一程度，而有合理之懷疑存在時，事
    實審法院復已就其心證上理由予以闡述，敘明其如何無從為
    有罪之確信，因而為無罪之判決，尚不得任意指為違法。」
    所揭示刑事訴訟法上法院認定事實之最重要原則之一－即認
    定被告有罪，就該有罪事實不能有任何之合理懷疑存在之原
    則，於法院審理行為人違反道路交通管理處罰條例案件時，
    當有其適用。易言之，法院於審理行為人違反道路交通管理
    處罰條例案件，當踐行完畢調查證據之程序後，為事實之認
    定時，如就原處分機關所認定之行為人違規事實仍有合理之
    訴訟上懷疑，而無法確信行為人確有該當於道路交通管理處
    罰條例各該處罰條文之構成要件事實時，此際即應依訴訟上
    之待證事實「倘有懷疑，則從被告之利益作解釋」之證據法
    則，作對受處分人有利之認定。
四、經查：
（一）異議人於97年2 月4 日23時05分許，駕駛車號2U-832號營
      業一般大客車，行經事故地點時，與後方由黃永易所駕駛
      車號229-FB號營業一般大客車碰撞等情，固為異議人所不
      爭執，並有內政部警政署國道公路警察局第一警察隊97年
      11月10日公警一交字第0970107168號函附道路交通事故現
      場圖、道路交通事故調查報告表（一）、（二）、談話紀
      錄表、車輛受損照片等在卷可稽。
（二）本件雖經臺灣省台北縣區車輛行車事故鑑定委員會鑑定結
      果認異議人駕駛民營客運，變換車道不當，為肇事主因，
      不詳車號之營小客車故障，未滑離車道影響行車安全，為
      肇事次因；然依異議人於警察詢問時供稱：「行駛在外側
      車道，行經事故發生地點，前方營小客減速已接近停止，
      ‧‧我打右邊方向燈，向右變換車道，並打警示燈告知後
      方，本車速度很慢，突然被後車追撞。」「（肇事當時行
      車速率多少？）30公里。」「因我前方有故障營小客，所
      以我速度減慢。」等語（見本院卷第26頁），再依證人黃
      永易於警察詢問時證稱：「行駛在輔助車道，行經事故發
      生地點，左前方營大客車（2U-832）減速，我與他距離30
      公尺，他用緩慢速度向右變換車道，‧‧我急踩煞車，煞
      車不及車頭撞擊（2U-8 32） 右後車尾，車速100 公里」
      等語（見本院卷第27頁），再佐以卷附行車紀錄紙所載兩
      車之車速，與異議人及證人黃永易所述相符，顯見本件異
      議人係因前方小客車減速（事後停於車道上，才知為故障
      車輛），看後照鏡右方無來車，遂顯示右邊方向燈向右變
      換車道，並顯示警示燈告知後方來車自己行車速度慢，不
      料突然被後車追撞後車尾始肇事等情，應堪認定，是難遽
      認異議人有未依規定變換車道之情形。
（三）本件復經送請臺灣省車輛行車事故覆議鑑定委員會覆議結
      果，亦認定：「黃永易雨夜駕駛大客車，預見狀況疏未及
      早採取安全措施，自後撞擊已完成變換車道之車輛，為肇
      事原因；甲○○無肇事因素」，有上開臺灣省車輛行車事
      故覆議鑑定委員會覆議字第971020號覆議意見書1 份在卷
      可稽，核與本院之認定相同。
（四）又按汽車在行駛途中，不得驟然或任意變換車道，如欲超
      越前車或變換車道時，應先顯示方向燈告知前後車輛，並
      保持安全距離及間隔，方得超越或變換車道，高速公路交
      通管制規則第11條定有明文。然其立法意旨乃在要求汽車
      駕駛人若欲變換車道，應警示前後車輛，並保持安全的行
      車距離，避免後方來車反應不及，而引發交通事故，非謂
      駕駛人絕對不得變換車道。衡諸常情，一般人駕駛汽車在
      高速公路行駛，因前方車輛故障或減速而超越前車或變換
      車道，恆屬常見，如駕駛人已顯示方向燈告知前後車輛，
      並保持安全距離及間隔，實難謂其違反前開高速公路交通
      管制規則第11條不得任意變換車道之規定。本件異議人既
      已顯示方向燈告知前後車輛，並放慢車速向右變換車道，
      則後方車輛應有所注意，保持安全距離與間隔，詎證人黃
      永易疏未注意，致使煞車不及而撞及異議人之車輛，異議
      人並無肇責，業如前述。此外，本件並無其他證據足資證
      明異議人駕駛上開汽車在高速公路上確有未依規定變換車
      道之行為，是依前揭訴訟上之待證事實「倘有懷疑，則從
      被告之利益作解釋」之證據法則，自應作對受處分人有利
      之認定，因認異議人前開所辯，洵屬可採。
五、綜上所述，本件既查無其他積極證據足以證明異議人有原處
    分機關所認定之前開違規行為，自應為對異議人有利之認定
    。原處分機關未察，逕依前揭道路交通管理處罰條例規定，
    裁處異議人罰鍰3,000 元並記違規點數1 點，即難認為允當
    。從而，本件異議人之異議為有理由，應由本院將原處分撤
    銷，改諭知異議人不罰，以資適法。
六、據上論斷，應依道路交通管理處罰條例第87條第2 項，道路
    交通案件處理辦法第20條前段，裁定如主文。
    主文。
中    華    民    國    98    年    1     月    19    日
                  交通法庭  法  官  林卉聆
以上正本證明與原本無異。
如不服本裁定應於送達後5 日內向本院提出抗告狀。
                            書記官  楊慧萍
中    華    民    國    98    年    1     月    19    日


司法院資訊處製作；財團法人民間司法改革基金會備份。
